【裁判字號】    98,交抗,287
【裁判日期】    981117
【裁判案由】    聲明異議
【裁判全文】
臺灣高等法院臺南分院交通事件裁定     98年度交抗字第287號
抗  告  人
即移送機關  交通部公路總局臺北區監理所蘆洲監理站
法定代理人  乙○○
受 處 分人
即 異 議人  甲○○
上列抗告人因受處分人違反道路交通管理處罰條例案件，不服臺
灣臺南地方法院中華民國九十八年九月十七日所為裁定（九十八
年度交聲字第一○三四號），提起抗告，本院裁定如下：
    主  文
抗告駁回。
    理  由
一、原處分意旨及受處分人異議意旨各略以：異議人即受處分人
    甲○○（下稱異議人）經臺北縣政府警察局交通警察大隊三
    重分隊（下稱舉發機關）製單舉發於中華民國九十八年八月
    十四日二十時二十三分許，駕駛車號BVO-033號重機車，行
    經臺北縣三重市○○路○段一一五號處，因酒後駕車經警當
    場測得其呼氣中酒精濃度值為每公升0.47毫克，超過標準值
    每公升0.25毫克。嗣經交通部公路總局臺北區監理所蘆洲監
    理站（下稱移送機關）以其違規事實屬實，依照道路交通管
    理處罰條例第三十五條第一項第一款、第二十四條第一項第
    二款（原處分漏載第二十四條第一項第二款）之規定，裁處
    異議人罰鍰新臺幣（下同）三萬元、吊扣（普通大貨車）駕
    駛執照十二個月，並施以道安講習等情。異議人則以：坦承
    有酒駕違規行為，惟違規時係騎乘重型機車，不應吊扣大貨
    車駕駛執照；且吊扣異議人大貨車駕駛執照，會影響異議人
    之生計等語，聲明異議。
二、原裁定略以：按道路交通管理處罰條例第六十八條僅規定「
    汽車駕駛人，因違反本條例及道路交通安全規則之規定，受
    吊銷駕駛執照處分時，吊銷其持有各級車類之駕駛執照。」
    並未包括吊扣之情形。且參道路交通管理處罰條例第六十八
    條於九十四年十二月十四日之修正理由，係稱：「原條文將
    違法或違規駕駛人所持有各級車類之駕駛執照一併吊扣，失
    之過酷，影響人民工作及生活過鉅。」等語（見立法院公報
    第九十四卷第七十期第一三六頁至第一三八頁之院會紀錄暨
    修正道路交通管理處罰條例第六十八條之立法理由），顯見
    依修正後道路交通管理處罰條例第六十八條規定，汽車駕駛
    人因違反道路交通管理處罰條例及道路交通安全規則之規定
    ，受「吊扣」駕駛執照處分時，僅能「吊扣」違規當時所駕
    駛車輛之駕駛執照，不再「吊扣」其持有各級車類之駕駛執
    照甚明。因此，道路交通管理處罰條例第三十五條規定所需
    吊扣之駕照，應係指酒精濃度超過規定標準駕駛遭查獲時所
    駕駛車輛之駕照，而不得將遭查獲人所持有各級車輛之駕照
    均予吊扣。經查：(一)異議人係領有普通大貨車駕駛執照，並
    無機車駕駛執照，有移送機關檢送異議人之汽車駕照基本資
    料及機車駕照基本資料各一份附卷可佐，並有證號查詢汽車
    駕駛人及證號查詢機車駕駛人各一份附卷可參，因此，移送
    機關於移送書中載稱：「異議人機車駕駛執照業經易處吊銷
    。」等語，顯係誤載。而依道路交通規則第六十一條第一項
    第三款之規定，異議人上開持有駕照之情形，本不得騎乘重
    機車上路。(二)然異議人竟酒後騎乘重機車上路，依前揭說明
    ，不得因異議人無重型機器腳踏車駕駛執照可供吊扣，移送
    機關即得逕行裁處吊扣其普通大貨車駕駛執照。綜上所述，
    異議人僅持有普通大貨車駕駛執照，並無重型機器腳踏車駕
    駛執照可供吊扣，然吊扣其普通大貨車駕駛執照有上述之違
    誤，自難認係正確合法之處分；而不予吊扣異議人所持有之
    大貨車駕駛執照，固然使異議人未受到吊扣駕駛執照之處分
    ，亦非全然妥適，惟兩相抉擇，本院認應選擇對人民較為有
    利之解釋，因而，吊扣異議人普通大貨車駕駛執照之處分應
    由本院予以撤銷，並諭知撤銷部分不罰等語。
三、抗告意旨略以：依照交通部九十七年一月二十四日交路字第
    0970015997號函略以: 「汽車駕駛執照為駕駛汽車之許可憑
    證，雖應我國車輛分類區○於道路交通安全規則第五十三條
    規定有各類車種之駕駛執照，惟依同規則第六十一條規定，
    民眾已具備較低車類駕駛資格後，當其取得高一級車類駕駛
    資格時，基於一人一照（汽車駕駛執照或機車駕駛執照）之
    原則，係應換發較高一級車類之駕駛執照，准其駕駛較低及
    車類之車輛」。次按九十五年三月一日修正施行前之處罰條
    例第六十八條規定，汽車駕駛人違反交通管理規定應受吊扣
    或吊銷駕駛執照處分時，依法係應吊扣或吊銷其依前述規則
    第五十三條分類所領有之駕駛執照外，亦包括同規則第六十
    一條所准予駕駛較低級車輛之駕駛資格。惟九十五年三月一
    日施行處罰條例第六十八條修正條文規定後，依修正條文規
    定，如駕駛人「領有」汽車及「機車駕駛執照」者，其若係
    駕駛汽車違規應受予吊扣駕照處分，當以吊扣其所領有憑以
    許可駕駛汽車行駛道路之汽車駕駛執照；若駕駛機車違規應
    受吊扣駕照處分，則吊扣其領有之機車駕駛執照。承上，本
    案受處分人郭君係僅領有汽車駕駛執照，且其駕駛道路已違
    反處罰條例第二十二條第四款規定，本違規（第三十五條第
    一款）規定應受吊扣駕駛執照處分，既其駕駛執照使用已有
    違反條例第二十二條等相關條款規定之具體事實在案，其於
    違規行為時係以其領有但違規使用之上開駕駛執照，當甚明
    確，自應以其領有之駕駛執照為吊扣處分，即駕駛人領有汽
    車駕駛執照「但未領重型機車駕駛執照」及酒後駕駛重型機
    車之違規，係違反處罰條例第二十二條第四款及第三十五條
    之規定，依法應吊扣其領有但違規之汽車駕駛執照云云。
四、按汽車駕駛人，駕駛汽車經測試檢定有酒精濃度超過規定標
    準之情形者，處一萬五千元以上六萬元以下罰鍰，並當場移
    置保管其車輛及吊扣其駕駛執照一年，道路交通管理處罰條
    例第卅五條第一項第一款定有明文。而所謂酒精濃度超過規
    定之標準者，依道路交通安全規則第一百十四條第二款之規
    定，係指汽車駕駛人飲用酒類或其他類似物後其吐氣所含酒
    精濃度超過每公升0.25毫克或血液中酒精濃度超過0.05%以
    上者。次按汽車駕駛人，因違反本條例及道路交通安全規則
    之規定，受吊銷駕駛執照處分時，吊銷其持有各級車類之駕
    駛執照，道路交通管理處罰條例第六十八條定有明文。此規
    定係於民國九十四年十二月十四日修正公布，並於九十五年
    三月一日施行，而修正前之道路交通管理處罰條例第六十八
    條則係規定「汽車駕駛人，因違反本條例及道路交通安全規
    則之規定，受吊扣或吊銷駕駛執照處分時，吊扣或吊銷其持
    有各級車類之駕駛執照」，觀其修法意旨，係以「原條文將
    違規駕駛人所持有之各級車類駕駛執照一併吊扣或吊銷，失
    之過酷，影響人民工作及生活甚鉅」為由，而刪除吊扣駕駛
    人駕駛執照時，『吊扣其持有各級車輛駕駛執照』之規定，
    是依現行道路交通管理處罰條例，已無得吊扣駕駛人所持有
    他級駕駛執照之依據存在，從而，於為吊扣駕駛人駕駛執照
    之處分時，自『僅得吊扣駕駛人違規時所駕駛該級車類之駕
    駛執照』，以限制其繼續駕駛該級車類行駛道路之權利。惟
    若駕駛人並無持有或遭註銷該級車類之駕駛執照，並非即無
    從執行吊扣駕駛執照之處分而不罰，僅係如何為適當處分及
    執行之問題，否則徒使道路交通管理處罰條例第卅五條第一
    項第一款、第六十七條第六項規定形同具文。
五、經查：
  (一)異議人於九十八年八月十四日二十時二十三分許，駕駛車號
    BVO-033號普通重型機器腳踏車，行經臺北縣三重市○○路
    ○段一一五號處，因酒後駕車經警當場測得其呼氣中酒精濃
    度值為每公升0.47毫克，超過標準值每公升0.25毫克經舉發
    機關員警予以製單舉發。嗣原處分機關以其違規事證明確，
    依照道路交通管理處罰條例第三十五條第一項第一款及第二
    十四條第一項第二款（原處分漏載第二十四條第一項第二款
    ）之規定，裁處異議人罰鍰三萬元、吊扣大貨車駕駛執照十
    二個月，並施以道安講習處分等情，有舉發機關九十八年八
    月十四日北縣警交大字第C00000000號舉發違反道路交通管
    理事件通知單（原審卷第三頁）、原處分機關九十八年八月
    十七日北監蘆字第裁46-C00000000號裁決書（原審卷第九頁
    ）附卷可稽，且為異議人所不爭執。又異議人已於九十八年
    八月十七日繳納上開罰鍰，亦有交通部公路總局自行收納款
    項收據影本（原審卷第八頁）在卷可稽，是異議人於前揭時
    、地之違規行為，堪以認定。
  (二)本件異議人既係駕駛普通重型機器腳踏車違反道路交通管理
    處罰條例第卅五條第一項第一款之規定，揆諸前揭法律規定
    及說明意旨，原處分機關依法即僅能吊扣其普通重型機器腳
    踏車駕駛執照，並無得吊扣異議人持有他級駕駛執照之依據
    ，自不得因異議人未領有普通重型機器腳踏車駕駛執照，即
    吊扣其現領用之普通大貨車駕駛執照以代之。是原處分機關
    以異議人有上開違規行為，逕行裁處吊扣異議人之普通大貨
    車駕駛執照，已難謂係適法之處分。又上開處置方式，雖可
    能產生無照駕駛之駕駛人，反而較有照駕駛之駕駛人得受有
    毋需吊扣駕駛執照處罰利益之疑慮，然行政行為，採取之方
    法所造成之損害不得與欲達成目的之利益顯失均衡，且有多
    種同樣能達成目的之方法時，應選擇權益損害最少者，為行
    政程序法第七條第二、三款所明定。本件異議人目前並無普
    通重型機器腳踏車駕駛執照可供吊扣，原處分機關因此吊扣
    異議人普通大貨車之駕駛執照，雖可達成完全杜絕異議人將
    來繼續酒醉駕車之目的，惟亦同時造成剝奪異議人駕駛普通
    大貨車之結果，對其生活影響甚大，甚而危及其就業謀生問
    題，此所造成之損害，與欲達成目的之利益（限制異議人駕
    駛普通大貨車，以預防酒醉駕駛普通重型機器腳踏車所造成
    之危害）顯失均衡，復與前揭道路交通管理處罰條例第六十
    八條之修法意旨亦不相符合，益見其處分違法之處，自有未
    洽。
  (三)至原處分機關即抗告人雖持交通部九十七年一月二十四日交
    路字第0970015997號函主張「一人一照原則」等語。惟按法
    官依據法律獨立審判，為憲法第八十條所明定，且依司法院
    大法官會議釋字第一三七號、第二一六號解釋意旨，各機關
    依其職掌就有關法規為釋示之行政命令，法官於審判案件時
    ，固可予以引用，但仍得依據法律，表示適當之不同見解，
    並不受其拘束。又道路交通管理處罰條例第六十八條規定業
    經修正，且行政行為採取之方法所造成之損害不得與欲達成
    目的之利益顯失均衡，如有多種同樣能達成目的之方法時，
    應選擇權益損害最少者，均如前述。準此，上開所述道路交
    通管理處罰條例第六十八條修正後即本件行為時之新法，既
    已將「吊扣各級車類」規定刪除，則本件原處分機關裁處吊
    扣受處分人普通大貨車駕駛執照十二個月，顯逾道路交通管
    理處罰條例第六十八條規範至明。原裁定認異議人異議為有
    理由，撤銷原處分裁處吊扣異議人（普通大貨車）駕駛執照
    十二個月部分，並諭知撤銷部分不罰，於法核無違誤。
六、至原處分雖認異議人確有持普通大貨車駕駛執照，駕駛普通
    重型機器腳踏車之情，然原處分機關並未對異議人是否同時
    違反道路交通管理處罰條例第二十二條第一項第四款：「汽
    車駕駛人，領有聯結車、大客車、大貨車或小型車駕駛執照
    ，駕駛重型機器腳踏車」規定為裁處，非原審及本院得以審
    酌，自應由原處分機關另為適法之裁罰。又原處分關於罰鍰
    及施以道安講習之部分，異議人既未聲明異議，自亦不在法
    院審查範圍，併此敘明。
七、據上論結，應依道路交通案件處理辦法第廿六條，刑事訴訟
    法第四一二條，裁定如主文。
中    華    民    國    98    年    11    月    17    日
                  刑事第六庭    審判長法  官  董武全
                                      法  官  林英志
                                      法  官  沈揚仁
以上正本證明與原本無異。
不得再抗告。
                                      書記官  廖文靜
中    華    民    國    98    年    11    月    19    日


司法院資訊處製作；財團法人民間司法改革基金會備份。
